【裁判字號】    94,訴,849
【裁判日期】    950123
【裁判案由】    清償借款
【裁判全文】
臺灣臺南地方法院民事判決               94年度訴字第849號
原      告  大眾商業銀行股份有限公司
                        地下1.
法定代理人  戊○○
訴訟代理人  辛○○
            甲○○
            丙○○
被      告  庚○○
                        號2樓.
兼上一人
訴訟代理人  壬○○
被      告  丁○○
            己○○○
上列當事人間請求清償借款事件，經本院於民國95年1月9日言詞
辯論終結，判決如下：
    主      文
被告應連帶給付原告新台幣佰零捌萬元，及自民國八十八年六
月二日起至清償日止，按年息百分之九點八一計算之利息，暨自
民國八十七年十二月十五日起至清償日止，逾期在六個月以內者
，按上開利率百分之十，逾期超過六個月者，按上開利率百分之
二十計算之違約金。
訴訟費用由被告連帶負擔。
    事實及理由
一、本件被告丁○○、己○○○均未於言詞辯論期日到場，核無
    民事訴訟法第386條所列各款情形，爰依原告之聲請，由其
    一造辯論而為判決。
二、原告起訴主張：被告壬○○於民國87年2月13日邀同被告庚○○、丁○○、己○○○擔任連帶保證人，向原告借款新台
    幣（下同）500萬元，約定借款期間自87年2月13日起至94年
    2月13日止，利息按固定利率百分之9.85計算，借款人應按
    月向原告支付利息，本金到期一次清償。如任何一宗債務不
    依約清償本金或利息時，除上開利息外，並即喪失期限利益
    ，債務視為全部到期，又逾期在六個月以內者，按上開利率
    百分之十，逾期超過六個月者，按上開利率百分之二十計付
    違約金。詎被告壬○○自87年11月13日起即未依約繳款，本
    件債務視為全部到期，被告壬○○、庚○○嗣於90年2月21
    日另與原告簽立分期清償協議書，約定被告壬○○應於90年
    1月19日前給付原告30萬元以清償訴訟費用及部分積欠之利
    息，上開借款本金500萬元被告董華宗應自90年2月起至94
    年2月止分期清償，自90年2月起至92年1月止，每月最終一
    日前攤還本金3萬元，自92年2月起至94年1月止，每月最終
    一日前攤還本金5萬元，剩餘本金278萬元應於94年2月13日
    前全部清償，利息按年息百分之9.81計算，如有任何一期債
    務未依約履行，全部債務視為到期，詎被告未依約清償，全
    部債務視為到期，被告壬○○尚積欠本金308萬元及如主文
    第一項所示利息暨違約金未清償，被告庚○○、丁○○及己○○○為本件借款之連帶保證人應負連帶保證責任，爰依消
    費借貸及連帶保證巷之法律關係，提起本訴等情；並聲明：
    求為判決如主文第一項所示。
三、被告丁○○、己○○○均未於言詞辯論期日到場爭執，亦未
    提出任何書狀作何答辯。
四、被告壬○○、庚○○則以：
（一）依消費者保護法第12條，暨消費者保護法施行細則第14條
      規定，有顯失公平、顯有不利於消費者情形：上開分期清
      償協議書內容，係由原告提供，被告雖另有主張，但人在
      屋簷下，「人為刀俎，我為魚肉」，且原告銀行人員文春
      生襄理、乙○○協理強調，要相信他們銀行，這樣的內容
      ，他們才能交代。文春生襄理等且表示．94年2月期滿，
      仍可再協議，不必擔心期滿須一次付清剩餘本278萬元的
      問題。上開分期清償協議書顯失公平，且顯然不利於被告
      ，原告顯違反民法第148條，行使權利應誠實及信用方法
      規定。
（二）系爭借款，如被告每月續繳5萬多元，數年即可繳清，即
      便利息，以目前低利，亦指日可還。但原告銀行另有圖謀
      ，欲「趕盡殺絕」，提出：只能依一般未列入逾放辦法，
      每月須繳8萬元至12萬元，且利息以年利率百分之9.8計算
      ，違約金照計，全然不理昔金融局（今銀行局）文相關法
      令，亦多次公然扭曲政府財政部法令，讓被告走投無路。
（三）另就系爭借款，原告銀行人員癸○○有同意被告可以不計
      算利息及違約金等語，資為抗辯。
（四）並聲明：駁回原告之訴。
五、原告起訴主張：被告壬○○於87年2月13日邀同被告庚○○
    、丁○○、己○○○擔任連帶保證人，向原告借款500萬元
    ，約定借款期間自87年2月13日起至94年2月13日止，利息按
    固定利率百分之9.85計算，借款人應按月向原告支付利息，
    本金到期一次清償。如任何一宗債務不依約清償本金或利息
    時，除上開利息外，並即喪失期限利益，債務視為全部到期
    ，又逾期在六個月以內者，按上開利率百分之十，逾期超過
    六個月者，按上開利率百分之二十計付違約金。詎被告壬○○自87年11月13日起即未依約繳款之事實，業據提出借據一
    件、授信契約書四件為件，且為被告壬○○、庚○○所不爭
    執，原告此部分主張自堪信為真實。原告又主張被告壬○○
    、庚○○另於90年2月21日另與原告簽立分期清償協議書，
    惟被告壬○○仍未能依約清償，尚積欠本金308萬元及如主
    文第一項所示之利息及違約金等語，被告壬○○、庚○○承
    認有簽立上開分期清償協議書，惟辯稱該分期清償協議書違
    反消費者保護法第12條、消費者保護法施行細則第14條規定
    ，原告違反民法第148條規定，且原告有同意不計算系爭借
    款之利息、違約金云云。是本件兩造爭執要點在於：（一）
    上開分期清償協議書是否違反消費者保護法第12條、消費者
    保護法施行細則第14條規定？原告行使權利是否有違反民法
    第148條規定？（二）原告是否同意系爭借款不計算利息、
    違約金？
六、按消費者保護法第12條規定：「定型化契約中之條款違反誠
    信原則，對消費者顯失公平者，無效。定型化契約中之條款
    有下列情形之一者，推定其顯失公平：一、違反平等互惠原
    則者。二、條款與其所排除不予適用之任意規定之立法意旨
    顯相矛盾者。三、契約之主要權利或義務，因受條款之限制
    ，致契約之目的難以達成者。」；消費者保護法施行細則第
    14條規定：「定型化契約條款，有下列情事之一者，為違反
    平等互惠原則：一、當事人間之給付與對待給付顯不相當者
    。二、消費者應負擔非其所能控制之危險者。三、消費者違
    約時，應負擔顯不相當之賠償責任者。四、其他顯有不利於
    消費者之情形者。」。經查本件被告壬○○、庚○○抗辯系
    爭分期清償協議書有顯失公平、顯有不利於消費者情形，違
    反消費者保護法第12條規定及消費者保護法施行細則第14條
    規定云云，惟查：
（一）消費者保護法所稱之定型化契約條款係「指企業經營者為
      與不特定多數消費者訂立同類契約之用，所提出預先擬定
      之契約條款。定型化契約條款不限於書面，其以放映字幕
      、張貼、牌示、網際網路、或其他方法表示者，亦屬之。
      」，消費者保護法第2條第7款定有明文。經查本件系爭分
      期清償協議書係被告壬○○自87年11月13日起即未依約就
      系爭借款繳款，系爭借款債務視為全部到期，被告壬○○
      、庚○○嗣於90年2月21日另與原告協議而訂立，且該分
      期清償協議書內容係針對原告與被告之系爭借款債務而訂
      立，有該分期清償協議書影本附卷可稽，並非原告為與不
      特定多數消費者訂立同類契約之用，所提出預先擬定之契
      約條款，依上開消費者保護法第2條第7款之規定可知，系
      爭分期清償協議書並非屬消護者保護法所稱之定型化契約
      。被告壬○○、庚○○辯稱系爭分期清償協議書屬於消護
      者保護法所稱之定型化契約云云，已不可採。
（二）系爭分期清償協議書係被告壬○○自87年11月13日起即未
      依約就系爭借款繳款，依兩造於87年2月13日所簽訂之借
      據及授信約定書，系爭借款債務視為全部到期，被告壬○○、庚○○嗣於90年2月21日另與原告協議而訂立，於該
      協議書原告同意就已視為全部到期之系爭借款，再讓被告
      分期清償─即系爭借款本金500萬元被告董華宗應自90年2
      月起至94年2月止分期清償，自90年2月起至92 年1月止，
      每月最終一日前攤還本金3萬元，自92年2月起至94年1月
      止，每月最終一日前攤還本金5萬元，剩餘本金278萬元應
      於94年2月13日前全部清償，利息按年息百分之9.81計算
      ，如有任何一期債務未依約履行，全部債務視為到期，有
      該協議書影本在卷可稽，比較系爭分期清償協議書與原先
      兩造所簽訂之借據及授信約定書，系爭分期清償協議書對
      被告並無更不利之情形，是被告壬○○、庚○○抗辯系爭
      分期清償協議書有顯失公平、顯有不利於消費者情形，亦
      不可採。
（三）此外，被告復未能舉證證明原告行使權利有違反民法第14
      8條規定之情形，故被告辯稱系爭分期清償協議書是否違
      反消費者保護法第12條、消費者保護法施行細則第14條規
      定，原告行使權利違反民法第148條規定云云，均不足採
      。
七、按當事人主張有利於己之事實者，就其事實有舉證之責任，
    民事訴訟法第277條前段定有明文。經查本件被告積欠原告
    系爭借款尚未清償，已如前述，被告壬○○辯稱原告同意系
    爭借款不計算利息、違約金云云，惟為原告所否認，則依上
    開法文規定，被告壬○○、庚○○就此有利於己之事實，應
    負舉證責任。查證人原告銀行人員文春生到庭證稱：「（擔
    任何職務？）逾期放款部副理。證人乙○○、癸○○今日無
    法到庭，委託我來說明，整件事情始末我清楚。系爭分期清
    償協議書是我草擬的，當時我就是逾期放款部的副理。」、
    「
    本件是台南分行的案件，但因壬○○先生不願與台南分行溝
    通，而直接到總行找乙○○商議，乙○○當時是逾期放款部
    的最高主管，我當時是在同一部門，溝通後我們當場草擬協
    議書，由壬○○當場確認，當時壬○○再三確認後，並要求
    我們要出具證明，協議書內容是逐條逐字草擬出來。（當時
    有無其他協議內容沒有記載在這份分期清償協議書上？）當
    初有講的內容都寫進來。」等語（見本院94年9月22日言詞
    辯論筆錄），則依證人文春生所述，尚難認原告有免除被告
    系爭借款利息及違約金債務之情形。此外，被告亦未能舉證
    證明原告同意免除系爭借款利息及違約金債務，被告此部分
    抗辯，亦不可採。
八、綜上所述，原告主張之事實，業據提出借據、授信約定書及
    分期清償協議書為證，被告壬○○、庚○○抗辯系爭分期清
    償協議書有顯失公平、顯有不利於消費者情形，違反消費者
    保護法第12條、消費者保護法施行細則第14條規定、原告行
    使權利違反民法第148條規定及原告同意系爭借款不計算利
    息、違約金云云，均不足採信；另被告丁○○、己○○○已
    於相當時期受合法之通知，而未於言詞辯論期日到場，亦未
    提出準備書狀爭執，依民事訴訟法第280條第3項準用同條第
    1 項規定，視同對原告主張之事實自認，本院依上開證據調
    查結果，堪信原告主張為真實。
九、從而，原告依消費借貸及連帶保證之法律關係，請求被告連
    帶給付308萬元，及自88年6月2日起至清償日止，按年息百
    分之9.81計算之利息，暨自87年12月15日起至清償日止，逾
    期在6個月以內者，按上開利率百分之10，逾期超過6個月者
    ，按上開利率百分之20計算之違約金，為有理由，應予准許
    。
十、本件判決基礎已臻明確，兩造其餘之攻擊防禦方法及訴訟資
    料經本院審酌後，核與判決不生影響，無逐一論列之必要，
    併此敘明。
十一、結論：本件原告之訴為有理由，依民事訴訟法第385條第1
      項前段、第78條、第85條第2項，判決如主文。
中    華    民    國    95    年    1     月    23    日
                  民事第四庭    法  官  翁金緞
以上正本係照原本作成
如對本判決上訴，須於判決送達後20日內向本院提出上訴狀
中    華    民    國    95    年    1     月    23    日
                                書記官  張豐榮


司法院資訊處製作；財團法人民間司法改革基金會備份。
